【裁判字號】    89,重上,476
【裁判日期】    900117
【裁判案由】    清償借款
【裁判全文】
台灣高等法院民事判決  八十九年度重上字第四七六號
      上  訴  人  乙○○
      被上訴  人  甲○○
右當事人間清償借款事件，上訴人對於中華民國八十九年八月三十日臺灣新竹地方法
院八十六年度重訴字第六一號第一審判決提起上訴，本院判決如左：
    主    文
原判決除確定部分外廢棄。
右廢棄部分，被上訴人在第一審之訴及假執行之聲請均駁回。
第一、二審訴訟費用除確定部分外，由被上訴人負擔。
    事    實
甲、上訴人方面：
壹、聲明：
  一、原判決廢棄。
  二、右廢棄部分，被上訴人在第一審之訴及假執行之聲請均駁回。
  三、第一、二審訴訟費用由被上訴人負擔。
貳、陳述：除與原判決記載相同者外，補稱略以：
  一、按消費借貸為要物契約，必須有金錢或其他代替物之交付，始生效力，為民法
      第四七五條所明定，關於交付金錢或其他代替物之事實，如有爭執者，應由已
      為交付之貸與人負舉証責任（最高法院六九年台上字七○九號判決參照）。本
      件被上訴人既主張黃木昌向其借款一二五○萬元，實收現金，但為上訴人所否
      認有收到該筆現款，因該筆現款高達一千二百五十萬元，殊非小額借款可比，
      因此被上訴人對各該付款之事實有舉証責任。
  二、因被上訴人自知並無給付現金一二五○萬元之事實，該借據上之記載「實收現
      金」與事實不符，被上訴人於原審自認交付黃士杰支票0000000號面額
      六百五十萬元，及交付萬榮河三百萬元，有轉帳傳票為據，共九百五十萬，均
      非以現金支付，而係以支票及轉帳支付，故黃木昌並未收現金一二五○萬元，
      至為明顯，且交付訴外人數額僅九百五十萬元，並非一二五○萬元，此為被上
      訴人自認之事實，足証借據上所載交付現金一二五○萬元，顯有判決不憑事實
      証據之違背法令甚明，更與被上訴人所提事証不符。
  三、至於最高法院六十九年台上字第三五四六號判例所推定之論旨，既與本案証據
      事實不符，自不得盲目援用。
參、證據：除援用原審提出者外，聲請訊問證人黃煥吉、黃士杰為証。
乙、被上訴人方面：
壹、聲明：駁回上訴
貳、陳述：除與原判決記載相同者外，補稱略以：
  一、六百五十萬及三百萬的兩筆借款時間是在簽借據的那幾天前後，因時間已久，
      不記得了，六百五十萬是被上訴人開支票給黃士杰，由被上訴人陪同黃士杰到
      銀行領現金六百五十萬元，三百萬元則是黃煥吉交代轉帳給萬榮河，業經萬榮
      河於原審証實，被上訴人不知道要提出交付借款之証明，事實上錢是黃煥吉要
      借的，因黃煥吉選舉需要錢，而黃木昌有不動產，所以才用黃木昌當借貸人，
      黃煥吉當連帶保証人。
  二、因當時黃木昌要向農會借款，被上訴人是第一順位抵押權人，所以黃木昌才要
      被上訴人塗銷，沒想到黃木昌向新埔鎮農會借錢後，還是沒有把錢還給被上訴
      人。
    理    由
一、本件被上訴人主張上訴人乙○○之父親黃木昌共同向其借款一千二百五十萬元，
    並由原審共同被告黃煥吉為連帶保証人，立有借據及本票各乙張為憑，現黃木昌
    死亡，上訴人乙○○為其繼承人，黃煥吉則為連帶保證人，上訴人及黃煥吉就本
    件借款自應負連帶清償責任，為此起訴請求上訴人及黃煥吉應連帶給付被上訴人
    一千二百五十萬元及自八十三年四月二日起之法定遲延利息等情（被上訴人請求
    連帶保証人黃煥吉連帶給付部分，原審為被上訴人敗訴之判決，被上訴人並未聲
    明不服，該黃煥吉部分已告確定）。
    上訴人乙○○則以：其對本件借款並不知情，否認有此借款，且借據上所稱「實
    收現金」與事實不符，事實上被上訴人並未交付現金，被上訴人亦自認係交付支
    票予黃士杰及轉帳予萬榮河，且該九百五十萬元亦與借據上之數額並不相符，黃
    木昌既未收到現金一千二百五十萬元，自不負清償責任等語，資為抗辯。
二、被上訴人主張訴外人黃木昌向其借款一千二百五十萬元，嗣黃木昌死亡，應由其
    繼承人即上訴人乙○○繼承該借款債務之事實，業據其提出借據、本票、戶籍謄
    本各乙紙為證，上訴人乙○○對於其為訴外人黃木昌之唯一繼承人一節並不爭執
    ，查被上訴人所提出之借據及本票上均有訴外人黃木昌之簽名，有各該借據、本
    票附卷可稽，而該等「黃木昌」之簽名筆跡，上訴人雖泛稱對本件借款不知情而
    一概否認，然原審依被上訴人聲請向新竹縣新埔鎮農會函調相關貸款資料結果，
    訴外人黃木昌於新竹縣新埔鎮農會有數筆貸款資料，其中擔保放款借據、約定書
    上（包括訴外人黃木昌本人為借款人及訴外人溫文凱為借款人黃木昌為連帶保證
    人之借據、約定書）均有黃木昌之簽名筆跡，細譯該等簽名筆跡與本件系爭借據
    、本票上「黃木昌」之簽名，非僅其運筆、書寫方式核屬相符，即其書寫筆跡略
    呈抖線，且直式書寫時漸略向左斜傾之書寫特徵亦屬一致，而上開新竹縣新埔鎮
    農會借據、約定書之真正又為上訴人所不否認，足見系爭借據、本票上之黃木昌
    簽名應為真正，訴外人黃木昌應有與被上訴人簽立借據及本票之事實，被上訴人
    此部份主張應堪信為實在。
三、按金錢借貸契約固屬要物契約，應由貸與人就交付金錢之事實負舉證之責，但若
    貸與人提出之借用證內，經載明所借款項當日親收無訛者，要應解為貸與人就要
    物性之具備，已盡舉證責任，最高法院六十九年台上字第三五四六號固著有判例
    可參。查系爭借據上固已載明「立據人黃木昌於中華民國八十三年二月三日收到
    債權人甲○○現金新台幣一千二百五十萬元整，實收現金無訛」等語，雖可認被
    上訴人就其所主張黃木昌確已收到本件借款一千二百五十萬元之事實，已盡舉證
    責任，但如被上訴人所述之交付情節與事實不符，或有其他反証可以推翻借據上
    之記載，則仍難謂被上訴人已就金錢之交付盡其舉証責任。
四、查被上訴人對於業已交付黃木昌借款一千二百五十萬元，陳稱其中六百五十萬是
    被上訴人開支票給黃士杰，由被上訴人陪同黃士杰到銀行領現金六百五十萬元，
    三百萬元則是黃煥吉交代轉帳給萬榮河，至其餘三百萬元因時間已久無法提交付
    証明云云，並提出傳票二紙及取款憑條一紙（原審卷第六九頁、一九三至一九五
    頁）為証，與借據上所載「實收現金無訛」等語，已有不符，而証人萬榮河於原
    審証稱：「曾向黃煥吉借三百萬元，是黃煥吉叫我去向被上訴人拿，是被上訴人
    或黃煥吉的錢我不知道，因被上訴人是黃煥吉的機要秘書，錢如何來我也不知道
    」「三百萬是否現金支付已忘記了」等語（原審卷第二二九頁），並不能証明被
    上訴人確有交付黃木昌該三百萬元，証人黃士杰則於本院証稱：「我有與被上訴
    人去領六五○萬元現金，我不知道被上訴人領六五○萬現金要做什麼，他並沒有
    交付給我」「我不知道黃煥吉、黃木昌有無向被上訴人借六五○萬元」等語（本
    院卷第四一頁），亦不能証明被上訴人確有交付該六百五十萬元，原審共同被告
    黃煥吉亦於本院証稱：黃木昌絕對沒有有借錢，伊也沒有借錢等語，況被上訴人
    稱其有交付九百五十萬元，其數額亦與借據上之一千二百五十萬元不符，是被上
    訴人主張黃木昌向其借款一千二百五十萬元，並已收取該款項云云，即與事實不
    符，並無可採。
五、次查借據上記載借款人黃木昌提供其所有竹東鎮○○○段一一一之四、一一一之
    六三、一一七之一等三筆土地，供被上訴人於八十二年十一月八日設定最高限額
    抵押權，惟該抵押權業已於八十三年八月二十六日塗銷，其塗銷原因為清償，有
    土地登記簿謄本三份在卷可稽（原審卷第一四七、一五○頁、本院卷第六四頁）
    ，衡之常情，本筆借款應已清償，否則被上訴人焉有願無條件塗銷抵押權之理，
    被上訴人雖辯稱：因當時黃木昌要向農會借款，被上訴人是第一順位抵押權人，
    所以黃木昌才要被上訴人塗銷，沒想到黃木昌向新埔鎮農會借錢後，還是沒有把
    錢還給被上訴人等語，惟未能舉証以實其說，所辯自無可採。且依系爭借據所載
    ，本件借款期間係自八十三年一月十九日起至八十三年四月一日止，惟借款人卻
    遲至八十三年二月三日始收到被上訴人交付之現金，前後記載矛盾。況原審依被
    上訴人聲請，將上訴人所爭執之系爭借據、本票上黃煥吉之簽名及印文及黃煥吉
    所不爭執之新竹縣新埔鎮農會借據、當庭簽名字跡、簽到表原本、印章一顆等函
    送法務部調查局鑑定結果，認「系爭本票、借據上『黃煥吉』印文與新竹縣新埔
    鎮農會借據上『黃煥吉』印文紋線特徵均不符，與黃煥吉所有印章實物所蓋『黃
    煥吉』印文，印紋紋線特徵亦均不符，且系爭借據上『黃煥吉』簽名字跡與新竹
    縣新埔鎮農會借據上、當庭簽名筆錄紙、簽到表上『黃煥吉』字跡比對結果，筆
    跡特徵明顯不相似，研判極有可能非同一人所書」，有法務部調查局鑑定通知書
    附卷可稽（原審卷第二○○頁），是系爭借據及本票上黃煥吉之簽名、蓋章之真
    正即足質疑，被上訴人既未能提出其他之証據以証明借據之記載確屬真實，揆之
    最高法院六十九年台上字第七○九號判決之意旨，自難認被上訴人對本件借款已
    交付之事實業已盡舉証責任。
六、綜上所述，被上訴人對於本件借款之交付並未能盡舉証之責，是上訴人就本件借
    款即不負清償責任，從而被上訴人依借貸及繼承之法律關係，請求上訴人乙○○
    給付一千二百五十萬元及自八十三年四月二日（即約定清償日翌日）起至清償日
    止，按週年利率百分之五計算之利息，即無理由，應予駁回。原審判命上訴人如
    數給付，並為假執行之宣告，自有未洽，上訴意旨指摘原判決不當，求予廢棄改
    判，為有理由。爰將原判決除確定部分外予以廢棄改判，如主文第二項所示。
七、據上論結，本件上訴為有理由，依民事訴訟法第四百五十條、第七十八條，判決
    如主文。
中      華      民      國    九十      年      一      月      十七    日
                              民事第九庭
                                  審判長法  官  吳  謙  仁
                                        法  官  魏  大  喨
                                        法  官  林  樹  埔
右正本係照原本作成。
如不服本判決，應於收受送達後二十日內向本院提出上訴書狀，其未表明上訴理由者
，應於提出上訴後二十日內向本院補提理由書狀（均須按他造當事人之人數附繕本）
上訴時應提出委任律師或具有律師資格之人之委任狀；委任有律師資格者，另應附具
律師及格證書及釋明委任人與受任人有民事訴訟法第四百六十六條之一第一項但書或
第二項（詳附註）所定關係之釋明文書影本。
中      華      民      國    九十      年      一      月    十七      日
                                        書記官  林  初  枝
附註：
民事訴訟法第四百六十六條之一（第一項、第二項）：
對於第二審判決上訴，上訴人應委任律師為訴訟代理人。但上訴人或其法定代理人具
有律師資格者，不在此限。
上訴人之配偶、三親等內之血親、二親等內之姻親，或上訴人為法人、中央或地方機
關時，其所屬專任人員具有律師資格並經法院認為適當者，亦得為第三審訴訟代理人
。


司法院資訊處製作；財團法人民間司法改革基金會備份。
